【裁判字號】    89,重上,299
【裁判日期】    900129
【裁判案由】    確認投資關係存在
【裁判全文】
台灣高等法院民事判決  八十九年度重上字第二九九號
      上  訴  人  甲○○即羅.
      訴訟代理人  郭惠蘭律師
      被 上訴 人  台北市政府    設台北市○○區市○路一號
      法定代理人  馬英九      .
      訴訟代理人  顧立雄律師
右當事人間請求確認投資關係存在事件，上訴人對於中華民國八十九年五月九日臺灣
臺北地方法院八十八年度重訴字第二四四三號第一審判決提起上訴，本院判決如左：
    主    文
上訴駁回。
第二審訴訟費用由上訴人負擔。
    事    實
甲、上訴人方面：
一、聲明：
  (一)原判決廢棄。
  (二)上訴人與被上訴人間於民國（下同）八十三年二月五日，就上訴人所有坐落台北
    市○○區○○段四小段三五八地號土地面積七十四平方公尺應有部分二分之一所
    為台北都會區大眾捷運系統新店線萬隆站（交六、七）土地聯合開發投資關係存
    在。
二、陳述：除與原判決記載相同者茲引用外，補稱略以：
  (一)本案並不該當民法第一百六十九條表見代理之構成要件：
    1.上訴人並無「知他人表示為其（解除契約）代理人而不為反對之表示」：
      訴外人羅阿田擅為放棄聯合開發之法律行為前並無表見事實之權利外觀：
        地上物拆遷日期或拆遷補償金額之約定，性質上僅係保存行為（管理權限）
        ，仍屬簽訂契約事宜及其所需一切手續，尚未溢出原代理權之範圍。尤其，
        縱地上物之實際拆遷行為，雖係處分行為，但本人既負有為該行為之義務，
        且係財產保存上所必要，其目的既係為本人清償到期債務之行為，就本人之
        財產全體而言，仍可認為係以維持現狀為目的，是仍屬保存行為，倘訴外人
        羅阿田確代理為之，亦屬原代理簽約及其所需一切手續之權限範圍，絕無使
        被上訴人誤信訴外人羅阿田受有解除契約代理權之可言。
      八十三年三月十日被上訴人仍以公函通知原審原告羅清秀（下稱羅清秀），
        應於八十三年六月十五日前拆除地上物，嗣於八十三年三月十五日，訴外人
        羅阿田因欲瞭解聯合開發進度乃向台北市議會陳情，八十三年五月十七日由
        林慶隆議員召開協調會，被上訴人則於八十三年五月二十五日召開聯合開發
        說明會，說明(1)聯合開發之權益分配(2)都市計劃變更事項(3)聯合開發辦理情
        形等有關聯合開發之事項，足見訴外人羅阿田所為率屬簽約事宜及其所需一
        切手續，而未溢出原代理權範圍，被上訴人縱確曾以公函將上開情形通知羅
        清秀，亦不足以謂「羅清秀知第三人表示為其（解除契約）代理人而不為反
        對之表示」，逕令羅清秀負授權人之責任。況被上訴人分別於八十三年六月
        二十二日及八十三年六月三十日，兩度已公函通知羅清秀「簽約代理人」應
        於八十三年六月三十日前、八十三年七月十日前清除地上物云云，然該回執
        聯上收件人地址欄，明載為北市○○○路○段二五一號，係羅阿田之地址，
        該收件人簽章乃由羅阿田簽章代收，足證該函始終未曾送達於羅清秀，且被
        上訴人於該等函件中明白表示羅阿田僅為「簽約代理人」，是羅清秀縱受上
        開函件之送達，實仍不足據以認定「羅清秀知第三人表示為其（解除契約）
        代理人而不為反對之表示」，而令羅清秀負授權人之責任。至八十三年七月
        五日，羅阿田復就地上物補償事宜，委請卓榮泰議員代轉陳情，俟八十三年
        七月二十一日，被上訴人突以原審被證八號函主張解除雙方聯合開發契約，
        另於八十三年七月二十九日召開協調會，會中被上訴人明知羅阿田無代理權
        ，竟與其簽署所謂「同意撤銷聯合開發契約」之切結書。被上訴人旋於八十
        三年八月十五日以原審被證十號函，通知羅清秀已撤銷系爭契約，「代理人
        」已同意辦理徵收云云。顯見迄至八十三年七月二十一日之前，訴外人羅阿
        田所為，始終未溢出原代理權之範圍，亦與表見代理之無權代理本質不符，
        且訴外人羅阿田始終僅就履約相關事宜表示意見，實不足以使被上訴人誤信
        其受有解除契約代理權，被上訴人既明知訴外人羅阿田僅就簽約事宜受有代
        理權，竟仍執意行之，已有未洽，反稱羅清秀就此應負授權人之責任，實不
        公平，其亦明顯背離表見代理制度之本旨。
      放棄聯合開發後所為之行為並不該當民法第一百六十九條之「表見事實」：
        被上訴人雖以訴外人羅阿田於放棄聯合開發後所為之行為，經先後以八十三
        年八月十五日（八三）北市捷五字第八三一九五六六號函，及八十三年八月
        三十日（八三）北市捷五字第八三二一○六七號函通知羅清秀，羅清秀於收
        受上開各該信函後，迄至八十五年八月十九日前兩年間，歷經土地公告徵收
        、兩度受通知領取地價補償款、受提存通知，均未為異議或表示未授與羅阿
        田代理權，顯已該當同法第一百六十九條「知他人表示為其代理人而不為反
        對之表示者，對該他人應負授權人責任」云云。惟查，所謂表見代理乃原無
        代理權，但表面上足令人信為有代理權，故法律使本人負一定之責任；適用
        該條表見代理之前提，係為保護第三人而設，必以本人有表見之事實，足使
        第三人信其有以代理權授與該他人，而與該他人交易，始足當之，邏輯上之
        因果關係應為先有表見事實之存在，「致」使被上訴人相信該第三人為合法
        代理人而與之為法律行為，方足適用本條之規定；惟本案被上訴人為法律行
        為前並無任何表見事實先存在，被上訴人竟（故意或過失）與該第三人為法
        律行為，今被上訴人反以代理行為後之諸行為，倒果為因，作為援引民法一
        百六十九條之表見事實，此立論基礎顯於法不合。
      主張本人知此事實者，應由被上訴人負舉證責任：
        按「公文程式條例」第六條第二項規定，發文日期屬公文之法定必要記載事
        項，且依同法第十三條規定，其送達得準用民事訴訟法。被上訴人既稱本案
        有關公函皆已送達於上訴人，卻只提出原審被證十號羅清秀收訖之證明，惟
        該被證十號發文日期係八十三年八月十五日，顯已在被上訴人與無權代理人
        為解除之法律行為後（八十三年七月二十一日），被上訴人於法自不得援引
        為一百六十九條所謂知他人表示為代理人之「表見事實」。
      羅清秀生前育有子女多人，平常又較倚重老二甲○○，且與之同住，訴外人
        羅阿田則係排行老四，羅清秀縱一時委以簽約之責，實仍不足以遽論其業經
        授與解除契約之代理權，被上訴人未經起碼查證或要求提示最基本之證明文
        件，如授權書、身分證明文件等，就第三人代理權之有無未盡己義務察查明
        晰，其馬虎心態，已難謂無違官箴，所辯要無可採。
    2.被上訴人係明知或可得而知訴外人羅阿田無代理權：
      被上訴人身為公家機關，明知簽約時羅清秀僅就簽約部分為代理權之授與，竟
      主張適用一百六十九條之規定，顯有違誤。再者，依「台北都會區大眾捷運系
      統土地聯合開發實施要點」明訂，簽約時，若委託他人代辦者，應檢附委託書
      、受託人之身分證、正反面影本二份、印鑑證明二份及印章，委託人之身分證
      、正反面影本二份、印鑑證明二份及印鑑等，其慎重行事可想而知。另被上訴
      人所提原審被證第二十號台北市政府地政處函亦謂：「二如需委託他人辦理時
      ，請附委託書、印鑑證明、印鑑章及被委託人之印章、國民身分證等，但委託
      人之印鑑證明核發日期須在本案土地公告徵收後之日期．．．．」等語，其慎
      重行事可見一斑。況依系爭聯合開發契約第十三條其他約定之第三及第四款觀
      之，有關本契約之權利義務移轉及其修訂，不僅應經同意，且須以書面為之，
      更見雙方慎重行事之共識，實至灼然。然所謂「同意撤銷土地聯合開發契約」
      ，將終局消滅上訴人聯合開發之合法權益，其嚴重性豈只百倍於前揭之單純權
      利義務移轉或契約修訂？舉輕以明重，是尤賴被上訴人善盡同一注意義務，謹
      慎為之始妥。被上訴人不僅未令無權代理人檢附相關證明文件（顯有過失），
      且明知（顯有故意）其無代理權，先於八十三年七月二十一日對上訴人為解除
      契約之意思表示後，再於同年七月二十九日由訴外人羅阿田補具同意放棄之切
      結書，作為雙方確已合意撤銷聯合開發契約之証明，即難謂無明知或可得而第
      三人無代理權，顯已符合民法第一百六十九條但書規定，自不得令羅清秀應負
      授權人之責任。被上訴人就此債務之履行，顯然有違誠信原則在先，亦不符羅
      清秀本於系爭契約之正當信賴，更背離公權力行使之程序正義。
  (二)本案亦無適用無權代理「承認」之規定：
    1.羅清秀並無「承認」之意思表示：
      不為異議並非承認之意思表示：
        按於無權代理行為成立後，被上訴人既無理由存有正當信賴，亦無任何可資
        憑藉之權利外觀，理當迅依民法第一百七十條第二項或民法第一百七十一條
        辦理，被上訴人未依法催告，反指羅清秀沈默未積極反對即屬承認云云，顯
        有誤解。按第一百十六條規定承認應以意思表示為之，是單純之沈默究與意
        思表示有別，自不得一概而論（最高法院二十九年上字第七六二號判例參照
        ）。蓋所謂意思表示包含法效意思及表示行為，倘無對相對人之表示行為自
        非意思表示。次按「況相對人未為是否承認之催告者，究不能以本人未即時
        向相對人交涉或登報聲明，即謂本人業已承認」（最高法院二十一年上字第
        二一○八號判例參照）。
      陳情書所為亦非承認之意思表示：
        按現行「撤銷土地徵收作業規定」第二點（辦理撤銷徵收之程序）第二款規
        定，原土地所有權人或利害關係人認為徵收案件有應撤銷之情形而提出陳情
        時，其符合應辦理撤銷徵收之情形，由需地機關依前款規定辦理；其未符合
        應辦理撤銷徵收之情形，需地機關應研擬處理意見，送原核准徵收機關核定
        後，函復陳情人。是羅清秀於八十五年八月九日間，首度接獲法院之提存通
        知，經詢始知訴外人羅阿田無權代理解除契約乙事，且被上訴人早已主張解
        除聯合開發契約，而就系爭土地辦理徵收中。羅清秀即依請願法及前開作業
        要點規定，火速提出陳情，該陳情書正係以徵收案件有應撤銷之情形而依「
        土地徵收作業規定」所提出，被上訴人竟辯稱羅清秀該紙陳情書，「明白表
        示同意撤銷聯合開契約，同意辦理土地徵收」云云，其斷章取義，殆無足採
        。況羅清秀所提該紙陳情書，雖礙於其學養，容或有些詞不達意，然不同意
        撤銷聯合開發契約，不同意辦理徵收之意思，則明確而堅定，可窺知羅清秀
        絕不同意訴外人羅阿田之無權代理行為，亦絕無如被上訴人所言同意被上訴
        人逕行辦理徵收云云。此可由羅清秀陸續陳情之聲明中更可明確表明訴外人
        羅阿田確係擅為無權代理，羅清秀不予承認之意思表示。被上訴人指稱羅清
        秀已於事前同意，竟因徵收價格太低，而於事後反悔，故始稱「再恢復」聯
        合開發云云，乃單方面解釋意思表示，不足為憑。
乙、被上訴人方面：
一、聲明：上訴駁回。
二、陳述：除與原判決記載相同者茲引用外，補稱略以：
  (一)羅清秀之行為已足以該當表見代理之要件即「由自己之行為表示以代理權授與他
    人」，而應負授權人之責任：
    1.按羅清秀為民國前七年出生，於其子羅阿田代理其與被上訴人簽訂聯合開發契
      約之時，高齡九十餘歲，年齡老邁行動不便，故自始即委託其子羅阿田擔任其
      參與本件聯合開發之代理人，此由訴外人羅阿田簽約時，向被上訴人提出之授
      權書上其明確記載：「茲羅清秀委託羅阿田就左列不動產向台北市政府捷運工
      程局申請聯合開發契約書簽訂事宜及所需一切手續」，是訴外人羅阿田非僅有
      權代理羅清秀「簽約」，亦有權代理與聯合開發有關之「所需一切手續」，以
      此，被上訴人自始即信賴羅阿田係屬有權代理。
    2.再上訴人於其上訴理由(二)狀中謂「顯見迄至八十三年七月二十九日之前，簽約
      代理人所為，始終未溢出原代理權之範圍．．．．」，而八十九年十二月十一
      日  鈞院行準備程序之際，被上訴人之訴訟代理人請求上訴人之訴訟代理人確
      認其上開書狀之意思是否即係承認簽約代理人羅阿田於八十三年七月二十九日
      以前所為之法律行為，均為合法代理，嗣經上訴人之訴訟代理人改稱「應該是
      在七月二十一日對造以公文解除契約前，所為之行為是在授權範圍內，不是七
      月二十九日」，是簽約代理人羅阿田於八十三年七月二十一日之前，以羅清秀
      之合法代理人身分，所為之一切代理行為，業經上訴人自認，則嗣後緊接於八
      十三年七月二十九日，訴外人羅阿田為辦理聯合開發契約後續事宜簽立切結書
      之行為，被上訴人信賴羅阿田仍係以羅清秀之代理人身分簽立切結書，洵為合
      理。
  (二)羅清秀之行為亦足以該當表見代理之另一要件即「知他人表示為其代理人而不為
    反對之表示」，而應負授權人之責任：
    1.羅清秀出具之授權書上載明其子羅阿田有權代理簽約事宜及所需一切手續，而
      實際上羅阿田不僅代理羅清秀辦理簽約手續，亦代理羅清秀出席八十三年五月
      二十五日及七月二十九日之各項協調會，此外，更多次向台北市議員等各單位
      陳情，被上訴人所屬捷運局發函通知聯合開發有關事宜時，亦皆同時通知羅清
      秀及其子羅阿田，並多次於函件中說明羅阿田代理羅清秀陳情、參與協調會及
      簽立切結書等情事，且將此等陳情或協調之過程及結論詳加告知羅清秀，而羅
      清秀就此從未異議或表示羅阿田並非其代理人，徵此事實，羅清秀顯已知他人
      表示為其代理人而從未為反對之意思表示，自應負授權人之責任。
    2.再者，羅清秀非僅於土地徵收公告期間未曾異議，更迄至八十五年八月十九日
      陳情時，仍未曾否認羅阿田之代理權，亦未曾否認系爭聯合開發契約業已解除
      或土地已被徵收之事實，尤其，被上訴人所屬地政處於八十四年五月十五日公
      告徵收後，羅清秀亦未曾於公告期間內表示任何異議，迄至年餘之後，羅清秀
      始於八十五年八月十九日向被上訴人所屬捷運局陳情，表示「八十五年八月九
      日再度接獲台北地方法院徵收提存通知，按現值價格差距甚大」，故要求被上
      訴人所屬捷運局「將徵收提存案件給予塗銷，再恢復聯合開發」云云，該陳情
      書之內容既未曾否認羅阿田享有代理權，亦未曾否認系爭聯合開發契約業已解
      除之事實，更未曾爭執系爭土地已徵收之事實，僅因徵收補償費較其預期為低
      ，而要求被上訴人「恢復」聯合開發，此足徵羅清秀自始即授權由其子羅阿田
      代理聯合開發之相關一切事宜，並未否認羅阿田之代理權。羅清秀自八十三年
      七月二十九日其子羅阿田簽立切結書起，以迄八十五年八月十九日提出陳情書
      時止，就羅阿田表示為其代理人之事實，既均不為反對之意思表示，則此顯已
      符合民法第一百六十九條後段「知他人表示為其代理人而不反對之表示」之表
      見代理要件。
    3.上訴人雖否認上開陳情書之真正，惟查該陳情書上所蓋羅清秀之印鑑，非僅與
      其簽訂聯合開發契約時所出具之印鑑證明相符，甚至亦與羅清秀於八十五年十
      二月二十日首度否認羅阿田代理權之陳情書及隨函檢附之經認證的聲明書所使
      用之印鑑相符，是上開陳情書確係為羅清秀所為。
    理    由
一、羅清秀於原審言詞辯論終結後之八十九年四月二十一日死亡，由其繼承人甲○○
    、羅和順、羅阿田、羅定、張羅葉、羅陳瓜、呂胡英等具狀聲明承受訴訟，並選
    定甲○○為選定當事人，業據提出訃聞、戶籍謄本、繼承系統表、委任狀為證（
    見本院卷第四四至六七頁、一○四、一○五頁），應予准許。
二、上訴人主張：伊之被繼承人羅清秀於八十三年二月五日，與被上訴人簽訂「大眾
    捷運系統土地聯合開發契約書」（下稱系爭聯合開發契約），由羅清秀提供所有
    系爭土地與被上訴人依照大眾捷運系統土地聯合開發辦法合作興建聯合開發建築
    物。嗣經被上訴人以羅清秀未依被上訴人通知之期限，拆除系爭土地之地上物為
    由解除雙方之聯合開發契約，然被上訴人解除系爭契約，於法未合，不生契約解
    除之效力；訴外人羅阿田未經羅清秀授權，亦無表見代理之情形，其所為同意撤
    銷聯合開發契約之切結書，不能拘束羅清秀，亦無損契約之效力，爰訴請確認兩
    造間於八十三年二月五日就系爭土地所為台北都會區大眾捷運系統新店線萬隆站
    基地聯合開發投資關係存在。被上訴人則以：羅清秀未依契約書第一條第三項之
    規定，於期限內拆除地上物，伊自得依契約第十一條規定解除契約；羅清秀並已
    同意放棄聯合開發，由伊依法辦理徵收；伊於契約解除後，已依徵收之程序取得
    系爭土地之所有權，兩造間爭執之法律關係已成過去，且已不可能再以確認判決
    除去上訴人所主張之不安狀態，上訴人之訴無即受確認判決之法律上利益等語，
    資為抗辯。
三、按確認之訴，非上訴人有即受確認判決之法律上利益者，不得提起之。民事訴訟
    法第二百四十七條定有明文。又所謂即受確認判決法律上利益，係指法律關係之
    存否有不明確，致上訴人在私法上之地位有受侵害之危險，而此項危險得以對於
    被上訴人之確認判決除去之者而言（最高法院四十二年度台上字第一○三一號判
    例參照）。經查，上訴人主張：被上訴人解除契約不合法、訴外人羅阿田無代理
    權所為放棄聯合開發之切結書對上訴人不生效力，主張兩造間就系爭土地之聯合
    開發投資關係仍然存在，但為被上訴人所否認，則兩造聯合開發之投資關係存在
    與否即有不明確。被上訴人則以：伊已辦理徵收，並將徵收地價補償款提存，已
    依法取得系爭土地之所有權，兩造間爭執之法律關係已成過去，上訴人訴請確認
    過去之法律關係，無即受確認判決之法律上利益云云。惟按所謂過去之法律關係
    ，指過去曾經成立或不成立之法律關係，因情事變更，該過去之法律關係現不復
    存在之情形而言，兩造訂立大眾捷運系統土地聯合開發契約，合作興建聯合開發
    建築物，性質上屬於債權契約，其契約關係並不因供作聯合開發土地所有權之移
    轉，而當然歸於消滅，縱將供作聯合開發土地之所有權移轉於他人，亦僅係契約
    能否履行之問題，被上訴人以其已於兩造簽約後，因徵收而取得系爭土地之所有
    權，主張兩造間聯合開發契約之法律關係已成過去，尚無可採。又上訴人請求確
    認之標的，為兩造聯合開發之投資關係存否，非確認系爭土地所有權之歸屬，或
    被上訴人徵收系爭土地之合法性，被上訴人以系爭土地業經徵收，上訴人於就聯
    合開發契約之法律上地位不安之狀態，無法以確認判決除去，其提起本件訴訟，
    無即受確認判決之法律上利益云云，亦非可採。羅清秀提起本件確認之訴，自為
    法之所許，合先敘明。
四、上訴人主張：伊之被繼承人羅清秀於八十三年二月五日，與被上訴人簽訂系爭聯
    合開發契約，依大眾捷運系統土地聯合開發辦法，合作興建聯合開發建築物。嗣
    經被上訴人以羅清秀未依通知期限，拆除系爭土地上地上物為由，解除契約之事
    實，業據提出「大眾捷運系統土地聯合開發契約書」影本為證，並有台北市政府
    捷運局八十三年七月二十日由所屬捷運局以（八三）北市捷五字第八三一五八七
    三號在卷可憑，且為被上訴人所是認，上訴人此部分之主張，自堪信為真實。
五、上訴人又主張：羅清秀與被上訴人簽訂之系爭聯合開發契約，雖經被上訴人以羅
    清秀未依通知期限，拆除地上物為由解除契約，然被上訴人未先辦理價購及依法
    定期催告，即解除系爭聯合開發契約，於法未合，不生契約解除之效力等語。被
    上訴人則抗辯：羅清秀違反系爭聯合開發契約第一條第三項之約定，伊依契約第
    十一條之規定，有權解除契約，無須先行催告，且伊依民法第二百五十五條之規
    定，亦得行使解除權，系爭聯合開發契約業經解除，兩造間聯合開發之法律關係
    已不存在云云。經查：
  (一)系爭聯合開發契約書第一條第三項約定「乙方（即羅清秀）提供土地屬捷運系統
    需用土地、或雖屬毗鄰土地但需與捷運系統工程同時施工共構基礎者，應配合捷
    運系統工程建設之需要，依甲方（即被上訴人）之通知期限，先行拆除地上物無
    償提供土地供甲方（即被上訴人）使用，乙方（即羅清秀）絕無異議。」。被上
    訴人於八十三年三月十日以台北市政府捷運局（83）北市捷五字第八三○四五一
    二號函通知羅清秀須於八十三年六月十五日前自行將地上物拆除畢，嗣因訴外人
    即羅清秀之子羅阿田向台北市議會陳情，經協調後台北市政府捷運局於八十三年
    六月二十二日以（83）北市捷五字第八三一四五九四號函通知羅清秀須於八十三
    年六月三十日前清除地上物。八十三年六月三十日再以（83）北市捷五字第八三
    一五○五五號函通知羅清秀「因台端等之土地與捷運施用地須共構施工，且於八
    十三年七月二十五日必須進場施作導溝，工程確實急迫。其間承辦人及相關人員
    復於八十三年六月二十五日再赴現場與黃焜煇君及八十三年六月二十八日以電話
    與羅（阿田）太太協調地上物拆除事宜。今復承卓議員關注，特再予延至八十三
    年七月十日。請台端等依與本府簽訂之土地聯合開發契約書第三條第一項之約定
    屆時務必配合清除地上物。如逾期而延誤捷運工期，本局將依聯合開發契約書第
    十一條違約處理之約定處理，並另依程序辦理用地取得。」，嗣於八十三年七月
    二十一日以（八三）北市捷五字第八三一五八七三號函知羅清秀「台端未依與本
    府所簽之土地聯合開發契約書之約定，於本局通知之期限內（七月十日）自行清
    除地上物，供本局施工，顯已達違約之事實，本局將依違約處理。本局解除台端
    所簽訂之土地聯合開發契約書外，將另依程序辦理用地取得．．」，此有「大眾
    捷運系統土地聯合開發契約書」影本，及上開各該信函影本在卷可稽。
  (二)上訴人主張被上訴人同意延緩拆除地上物之期限至八十三年七月十日，嗣未經定
    期催告即解除契約與民法第二百五十四條之規定不合云云。按民法第二百五十四
    條之規定，僅為法律所認解除權之一種，並非禁止契約當事人間，另有保留解除
    權之特別約定。而約定解除權之行使之條件、時期及方法，端應視當事人之約定
    。查兩造聯合開發契約第十一條第二項約定「乙方（即羅清秀）違反第一條第三
    項或第四條第一項約定時，除喪失聯合開發之一切權利及賠償甲方（即被上訴人
    ）損失外，並應將所提供土地之所有權移轉與甲方（即被上訴人）。乙方（即羅
    清秀）土地屬捷運系統需用土地者，甲方（即被上訴人）應依照該線捷運系統工
    程用地徵收當期政府舉辦公共工程徵收補償之標準計算土地價款支付乙方（即羅
    清秀）後解除契約。乙方（即羅清秀）土地非屬捷運系統需用土地者，甲方（即
    被上訴人）應依所訂之簽訂本契約書期限（即七十八年七月一日）之徵收補償標
    準計算土地價款支付乙方（即羅清秀）後解除本契約。如因乙方（即羅清秀）之
    原因無法完成價購時，甲方（即被上訴人）得依法辦理徵收。」依其文義，並無
    被上訴人於上訴人違反第一條約三項約定而解除契約時，須先定期催告，上訴人
    主張被上訴人未定期催告即解除契約於法不合，固無可採。
  (三)惟系爭聯合開發契約第十一條第二項約定：被上訴人應依照該線捷運系統工程用
    地徵收當期政府舉辦公共工程徵收補償之標準計算土地價款支付上訴人後解除契
    約，本件被上訴人於八十三年七月二十一日去函羅清秀解除契約，而於八十四年
    五月十五日公告徵收，八十四年六月十三日及八十五年六月二十九日兩度通知羅
    清秀領取地價償費，八十五年八月九日將地價補償費提存，此經被上訴人陳明在
    卷，並有台北市政府地政處八十四年五月十五日八四北市地四字第八四○一八二
    八八號函、八十五年六月二十九日北市地四字第八五一一九八五四號函、原法院
    八十五年度存字第三四八七號提存書在卷可稽，是被上訴人為解除契約之意思表
    示時，尚未交付地價補償款，應堪認定。被上訴人雖辯稱契約約定上訴人違反契
    約第一條第三項時「除喪失聯合開發之一切權利及賠償甲方（即被上訴人）損失
    外，並應將所提供土地之所有權移轉與甲方（即被上訴人）」，所謂「喪失聯合
    開發之一切權利」，即係謂被上訴人有權解除契約，其後「．．計算土地價款支
    付乙方（即羅清秀）後解除契約」乃係慮及被上訴人於解除契約後將立即喪失繼
    續使用土地之法律上權源，嚴重影響國家重大公共工程之施工進度，故明定土地
    提供者違約時，固然「喪失聯合開發之一切權利」，但仍「應將所提供土地之所
    有權移轉與甲方（即被上訴人）」，俾使被上訴人得以繼續使用土地，相對於此
    ，亦應對土地提供者支付相當之對價，而明定支付土地價款之標準，所謂「．．
    後解除本契約」等六字，實屬贅語云云。惟按解釋契約，固須探求當事人立約時
    之真意，不能拘泥於契約文字，但契約文字業已表示當事人真意，無須別事探求
    者，即不得反捨契約文字而更為曲解（最高法院十七年上字第一一一八號判例參
    照）。又約定解除權之行使，關係當事人雙方之權益甚鉅，其解除權行使之條件
    、方法、時期自應依契約當事人之約定，兩造契約既明定「．．計算土地價款支
    付乙方（即羅清秀）後解除契約」，此外並無其他被上訴人解除權行使時期之約
    定，則上開文字自為被上訴人可解除權行使時期之約定，被上訴人辯稱「．．後
    解除本契約」等六字為贅語云云，尚無可採。審酌契約文義、契約目的及捷運系
    統為國家重大之公共工程等一切情狀，應認系爭聯合開發契約第十一條第二項約
    定之真意，為上訴人於違反契約第一條第三項或第四條第一項時，喪失聯合開發
    之一切權利，被上訴人本非不得解除契約，惟捷運系統為國家重大之公共工程，
    被上訴人若於上訴人違反契約第一條第三項或第四條第一項時即為解約，將立即
    喪失繼續使用土地之法律上權源，為免影響捷運系統工程之施工，故特別限制被
    上訴人之解除權須於計算土地價款支付上訴人後方可行使，即被上訴人於上訴人
    違反契約第一條第三項或第四條第一項約定時，被上訴人即得進行價購、徵收之
    程序，然須俟支付上訴人土地款後始解除契約，以使被上訴人於進行價購、徵收
    程序時，仍得繼續使用系爭土地。被上訴人既未進行價購、徵收、交付地價補償
    款，即解除契約，自有未合，則上訴人主張行使約定解除權，不生解除契約之效
    力，自屬有據。
  (四)被上訴人又辯稱其是否能迅速取得系爭土地作為施工之用，攸關捷運系施工之進
    度及成本，此項履行期對被上訴人而言特別重要，由契約之性質、用語及當事人
    之真意，上訴人拆除地上物之義務，屬民法第二百五十五條所稱「依契約之性質
    或當事人之意思表示，非於一定時期為給付不能達契約之目的」，上訴人未依期
    限履行，被上訴人得逕行解除契約云云。惟按「所謂依契約之性質，非於一定時
    期為給付不能達其契約之目的者，係指就契約本身，自客觀上觀察，即可認識非
    於一定時期為給付不能達契約目的之情形而言，如定製慶祝國慶牌坊。又所謂依
    當事人之意思表示，非於一定時期為給付不能達其契約之目的者，必須契約當事
    人間有嚴守履行期間之合意，並對此期間重要性之重要（契約之目的所在）有所
    認識，如定製手工藝品一套，並告以係為本月五日出國贈送親友之用，必須於本
    月四日交付是」（最高法院六十四年台再字第一七七號判例參照）。系爭聯合開
    發契約第一條第三項約定：「乙方（即羅清秀）．．應配合捷運系統工程建設之
    需要，依甲方（即被上訴人）通知之期限，先行拆除地上物」，自客觀上觀察尚
    無非於一定時期拆除地上物即不能達契約目的之情形，系爭聯合開發契約第十一
    條第二項約定羅清秀違反契約第一條第三項時，喪失聯合開發之一切權利，固可
    認兩造間有嚴守被上訴人通知拆除地上期限之合意，並對此期限之重要性已有所
    認識，惟被上訴人原通知羅清秀於八十三年六月十五日拆除地上物，嗣延為同年
    六月三十日，復又延至七月十日，一再展期，顯見並無羅清秀若未於通知之期限
    （八十三年六月十五日）拆除地上物即不能達契約目的之情形，與民法二百五十
    五條之規定，尚有未合。況契約第十一條第二項既限制，被上訴人於羅清秀違反
    契約第一條第三項約定時，須進行價購、徵收，並交付地價補償款後始得解除契
    約，被上訴人抗辯其得依民法第二百五十五條規定解除契約，亦無可採。
六、上訴人再主張：羅清秀與被上訴人簽訂之系爭聯合開發契約，雖經訴外人羅阿田
    以羅清秀代理人之身分，於八十三年七月二十九日立具切結書，聲明同意撤銷聯
    合開發契約，然羅阿田未經羅清秀授權，並無代理羅清秀為該項行為之權，亦無
    表見代理之情形，羅清秀亦無承認之意思表示，羅阿田所為行為對羅清秀不生效
    力，羅清秀與被上訴人間聯合開發之法律關係仍然存在等語。被上訴人則抗辯：
    羅阿田有代理羅清秀解除撤銷聯合開發契約之權，縱羅阿田未經羅清秀授權，羅
    清秀亦已承認其效力，或至少構成表見代理，伊與羅清秀間聯合開發之法律關係
    已不存在等語。經查：
  (一)訴外人羅阿田於八十三年七月二十九日出席台北市議會市民服務中心卓榮泰讓議
    員主持之協調會議，經協調結果，願意放棄參與新店線萬隆站之聯合開發，並簽
    立切結書，載明「羅清秀先生之代理人羅阿田先生同意撤銷聯合開發契約書，並
    於八十三年八月三十一日以前自行拆除坐落台北市○○區○○段四小段三五八地
    號之建物，且同意捷運工程局於八十四年九月一日起進入該地號土地施工，捷運
    工程局同意即日起進行該土地及建物之徵收拆遷補償作業．．。」，此有台北市
    議會八十三年八月二日議服（交）字第六七○九五號函所附台北市議會市民服務
    中心協調羅阿田君等陳情案會議紀錄，及切結書影本在卷可稽（見原審卷第八九
    至九一頁）。
  (二)按解釋當事人所立書據之真意，以當時之事實及其他一切證據資料為其判斷之標
    準，不能拘泥字面或截取書據中一二語，任意推解致失真意（最高法院十九年上
    字第二八號判例參照）。又按民法有關意思表示及法律行為撤銷之規定，有民法
    第二百四十四條債權人之撤銷訴權，及總則編有關意思表示之撤銷，然其要件均
    與本件情形有異，是本件羅阿田所立切結書所稱「同意『撤銷』聯合開發契約書
    」云云，非指上開民法規定之撤銷，殆無疑義。參諸羅阿田及被上訴人人員雙方
    共同參加台北市議會議員卓榮泰就本件聯合開發所召開之協調會，及協調會議紀
    錄協調結論「本案陳情人願意放棄參與新店線萬隆站之聯合開發．．」之記載（
    見原審卷第九○頁），足認羅阿田切結書所稱「同意『撤銷』聯合開發契約書」
    ，係雙方於經協調結果，合意解除本件聯合開發契約，不再進行聯合開發之意。
  (三)上訴人主張訴外人羅阿田除代理簽定聯合開發契約外，並無其他代理權，無權代
    理羅清秀與被上訴人合意解除本件聯合開發契約。被上訴人則辯稱依羅清秀出具
    之授權書之記載，羅阿田有權代理上訴人為與本件聯合開發有關之一切行為等語
    。按代理人於代理權限內，以本人名義所為之意思表示，直接對本人發生效力，
    民法第一百零三條第一項定有明文。是代理行為須代理人有代理權，並於其代理
    權限內為之，始直接對本人發生效力。而代理人有無為該項法律關係之代理權，
    則視其是否經本人之授權而定。查羅清秀於與被上訴人簽訂聯合開發契約時，出
    具委託書，載明「茲羅清秀等委託羅阿田就左列不動產向台北市政府捷運工程局
    申請聯合開發契約書簽訂事宜及所需一切手續」，明示羅清秀授權之範圍為「聯
    合開發契約書簽訂事宜及所需一切手續」，依其文字之敘述方式，並參酌該委託
    書係於簽訂聯合開發契約時，為委託羅阿田代理簽約所出具，出具當時並無日後
    解除契約、放棄聯合開發之預見，其所稱「所需一切手續」，應係指有關契約簽
    訂事宜所需之一切手續，被上訴人辯稱此應指與聯合開發有關所需之一切手續，
    包含簽立放棄聯合開發之切結書云云，尚非可採。訴外人羅阿田於八十三年七月
    二十九日參加協調會議，表明願意放棄參與聯合開發，並簽立切結書時，既未提
    出經羅清秀授權之授權書，上訴人主張羅阿田並無代理羅清秀為願意放棄參與聯
    合開發之意表示，及簽立切結書，尚非無據。
  (四)按由自己行為之行為表示以代理權授與他人，或知他人表示為其代理人而不為反
    對之表示者，對於第三人應負授權人之責任；但第三人明知其無代理權或可得而
    知者，不在此限；民法第一百六十九條定有明文。上訴人雖主張：羅清秀除於簽
    約時授權羅阿田簽訂聯合開發契約外，並無其他足使被上訴人誤信授與羅阿田代
    理權之行為，契約之解除、撤銷顯非其曾經表示授與羅阿田代理簽約之代理權之
    範圍內，被上訴人亦非本於羅清秀何項授權之觀念通知而與羅阿田為法律行為，
    不合於表見代理之要件，羅清秀對羅阿田於八十三年七月二十九日協調會議中表
    明願意放棄參與聯合開發，及簽立切結書之行為，不負授權人責任，羅清秀亦無
    承認之意思表示，羅阿田所為行為對羅清秀不生效力，云云。惟按民法第一百六
    十九條規定使本人對於第三人負授權人責任者，在兩種情形下均可發生：一為由
    自己之行為表示以代理權授與他人；一為知他人表示為其代理人而不為反對之表
    示。查羅清秀與被上訴人簽約後，羅阿田即就聯合開發之有關事宜，以羅清秀代
    理人之身分出席各項協調會，並多次向台北市議會等各單位陳情，而被上訴人所
    屬捷運局亦將各次陳情協調之經過及結果，逐次以信函通知羅清秀，有台北市政
    府捷運局八十三年六月二十二日（83）北市捷五字第八三一四五九四號函及回執
    影本、台北市政府捷運局八十三年六月三十日（83）北市捷五字第八三一五○五
    五號函影本在卷足憑（見原審卷第七九至八四頁）；八十三年七月二十九日羅阿
    田於協調會中表示願意放棄聯合開發之權利，並簽立切結書載明「羅清秀先生之
    代理人羅阿田先生同意撤銷聯合開發契約書，並於八十三年八月三十一日以前自
    行拆除．．．捷運工程局同意即日起進行該土地及建物之徵收拆遷補償作業．．
    」，被上訴人所屬捷運局亦先後以八十三年八月十五日（八三）北市捷五字第八
    三一九五六六號函，及八十三年八月三十日（83）北市捷五字第八三二一○六七
    號函，告知羅清秀，此亦有各該函件影本及回執附卷可按（見原審卷第九二至九
    六頁），羅清秀於收受上開各該信函後，迄至八十五年八月十九日前兩年間，歷
    經土地公告徵收、兩度受通知領取地價補償款、受提存通知，均未為異議或表示
    未授與羅阿田代理權，顯見羅清秀至遲於八十三年八月十七收受被上訴人所屬捷
    運局八十三年八月十五日（八三）北市捷五字第八三一九五六六號函後，即知悉
    羅阿田表示為其代理人與被上訴人為同意撤銷聯合開發契約書之法律行為，仍不
    為反對之意思表示，依上開條文之規定，自應負授權人之責任。上訴人雖主張：
    被上訴人所屬捷運局（83）北市捷五字第八三一九五六六號函之發文日期為八十
    三年八月十五日，而其投遞日期則為八十三年八月十七日，不相符合，無法證明
    該函件已合法送達云云，惟查公務機關發文有一定之流程，函件繕打完成後，尚
    須經一定之校對、審核、用印之程序，為眾所週知之事實，被上訴人陳稱其發文
    自繕打文號至實際投郵間約有二日之間隙，尚非全然無據，核諸被上訴人所提其
    餘函件上之發文日期均與投遞戳章所載日期相距二日，上訴人復未舉證證明八十
    三年八月十七日投郵者為被上訴人之另紙信函，被上訴人辯稱其所提附於被上訴
    人所屬捷運局（83）北市捷五字第八三一九五六六號函之雙掛號回執聯，為投遞
    送達該函件之回執聯，應堪採信。上訴人雖又以被上訴人於羅清秀委託羅阿田簽
    約時，要求羅清秀出具委託書、身分證明、印鑑證明書及印鑑等相關文件，以證
    明羅阿田為正當之受託人，而於解除契約時，竟未要求羅阿田檢具上開文件，且
    切結書末尾僅書「羅阿田」，顯非本人所簽署，被上訴人竟為採信，其就羅阿田
    代理權之欠缺，實係可得而知而因過失而不知，不該當善意第三人之要件云云。
    惟查羅清秀為民國前七年出生，高齡九十餘歲，年齡老邁，自始即委託羅阿田代
    理簽約，羅阿田為上訴人之子，簽約後即就本件聯合開發事宜一再與被上訴人洽
    商協調，本即易使人相信其業經授權，羅清秀知悉後復均未為反對之表示，則被
    上訴人本於其確信與羅阿田協調，而未於羅阿田簽立切結書時，出具授權書，即
    難認係明知或可得而知羅阿田未經授權。另羅阿田於切結書末尾固僅書「羅阿田
    」，惟其於切結書記載「羅清秀先生之代理人羅阿田．．」已表明代理之旨，按
    其情形已可推知其係以羅清秀名義為之，上訴人以此主張被上訴人可得而知而因
    過失不知羅阿田無代理權云云，亦非可採。
  (五)況羅清秀於八十五年八月十九日陳情書中，表示「八十五年八月九日再度接獲台
    北地方法院徵收提存通知，按現值價格差距甚大．．．請將徵收提存案件給予塗
    銷再恢復聯合開發．．」（見原審卷第一○九、一一○頁），該陳情書中羅清秀
    既未曾否認羅阿田之代理權，亦未曾否認系爭聯合開發契約業已解除或土地已被
    徵收之事實，僅因地價補償款與現實價值差距甚大，而要求再恢復聯合開發，顯
    見羅清秀已承認羅阿田切結書所為解除雙方聯合開發契約，由捷運局進行徵收拆
    遷補償之意思表示。羅清秀既經承認，羅阿田代理權之欠缺亦因而補正。上訴人
    雖又否認八十五年八月十九日陳情書之真正，惟查上開陳情書上所蓋羅清秀之印
    鑑，核與其於簽訂聯合開發契約時所使用之印鑑、八十五年十二月二十日陳情書
    ，及經原法院認證之聲明書所使用之印鑑相符，上開陳情書確係羅清秀所為，應
    堪認定，上訴人之主張尚無可採。
七、綜上所述，上訴人主張：訴外人羅阿田以羅清秀代理人之身分立具切結書，聲明
    同意撤銷系爭聯合開發契約，並無表見代理之情形，羅清秀亦無承認之意思表示
    ，羅阿田所為行為對羅清秀不生效力，為不可採。被上訴人抗辯：伊與羅清秀間
    有關土地聯合開發投資關係，業因契約之解除而不存在，為可採。從而，上訴人
    請求確認羅清秀與被上訴人間就系爭土地聯合開發投資關係存在，為無理由。原
    審為上訴人敗訴之判決，核無不合。上訴意旨指摘原判決不當，求予廢棄改判，
    為無理由，應予駁回。
八、本案事證已臻明確，兩造其餘主張陳述及所提之證據，經審酌後認並不影響判決
    結果影響，爰不一一贅述，併此敘明。
據上論結，本件上訴為無理由，爰判決如主文。
中      華      民      國    九十      年      一      月    二十九    日
                                臺灣高等法院民事第十庭
                                          審判長法  官  林  敬  修
                                                法  官  劉  勝  吉
                                                法  官  黃  騰  耀
右正本係照原本作成。
如不服本判決，應於收受送達後二十日內向本院提出上訴書狀，其未表明上訴理由者
，應於提出上訴後二十日內向本院補提理由書狀（均須按他造當事人之人數附繕本）
上訴時應提出委任律師或具有律師資格之人之委任狀；委任有律師資格者，另應附具
律師及格證書及釋明委任人與受任人有民事訴訟法第四百六十六條之一第一項但書或
第二項（詳附註）所定關係之釋明文書影本。
中      華      民      國    九十      年      一      月    三十一    日
                                                書記官  楊  麗  雪
附註：
民事訴訟法第四百六十六條之一（第一項、第二項）：
對於第二審判決上訴，上訴人應委任律師為訴訟代理人。但上訴人或其法定代理人具
有律師資格者，不在此限。
上訴人之配偶、三親等內之血親、二親等內之姻親，或上訴人為法人、中央或地方機
關時，其所屬專任人員具有律師資格並經法院認為適當者，亦得為第三審訴訟代理人
。


司法院資訊處製作；財團法人民間司法改革基金會備份。
